---
title: "BITÁCORA 3 - GRUPO 2"
author: |
  **Integrantes:**
  
  - Cristhian Jimenez Campos — C33973 
  - Olman Camacho Jerez — C31523  
  - Jose Manuel Alfaro Monge — C30244

format:
  pdf:
    toc: false
    number-sections: false
    mainfont: "Times New Roman"
    fontsize: 12pt
    geometry:
      - top=2.5cm
      - bottom=2.5cm
      - left=2.5cm
      - right=2.5cm
    linestretch: 1.5
    latex-engine: xelatex
execute:
  echo: true
  warning: false
  message: false
---

## Integrantes

-Cristhian Jimenez Campos C33973

-Olman Camacho Jerez C31523

-Jose Manuel Alfaro Monge C30244

# Bitácora 1

### Pregunta de investigación

¿Cuáles son los factores individuales, sociales y académicos que más inciden en la predicción de la deserción escolar en estudiantes de nivel secundario?

### Objeto de estudio

El objeto de estudio es el fenómeno de la deserción escolar, entendido como el abandono prematuro del sistema educativo formal por parte de los estudiantes antes de completar el nivel educativo correspondiente.

### Conceptos

#### Deserción escolar:

Según Spady, citado por Floricely Dzay Chulim (2012), se mencionan dos definiciones operacionales acerca de la deserción universitaria:

a)  Incluye a cualquier persona que abandona la institución de educación superior donde se encuentra registrada.\
b)  Se refiere a aquellas personas que no reciben un título o grado de ninguna universidad.

Esta segunda definición sostiene que el o la estudiante que haya iniciado un proceso de aprendizaje superior y, en un determinado periodo de tiempo, no haya obtenido su respectivo título o grado, puede considerarse un desertor.

#### Factores personales:

Se entienden como factores personales todas aquellas características internas del estudiante, como la motivación, las actitudes y las habilidades cognitivas, que influyen directamente en su aprendizaje.

#### Factores sociales:

Los factores sociales se refieren a todas aquellas influencias externas relacionadas con el entorno del estudiante, que se presentan en su vida de manera inesperada o no planificada, y que provienen directamente de su círculo personal (familiares, amigos cercanos, entre otros). Estas influencias pueden afectar directamente su rendimiento académico.

### Teorías

#### Teoría de la frustración:

Esta teoría es un aporte del investigador Abram Amsel. Según Alejandro Baquero (2007), la Teoría de la Frustración de Amsel expone una hipótesis acerca de la función de la omisión decepcionante de una recompensa en circunstancias de refuerzo no continuo.

De acuerdo con esta teoría, en la etapa de adquisición, el sujeto aprende a prever la recompensa obtenida en el contexto experimental debido a la presencia de claves contextuales que la anuncian. Luego, cuando la recompensa se omite inesperadamente, el sujeto experimenta una reacción emocional natural y aversiva denominada **frustración**, la cual llega a asociarse con las señales que previamente indicaban una recompensa.

Esto genera un conflicto al inicio del entrenamiento, ya que tanto la frustración como la recompensa son pronosticadas por condicionamiento clásico ante los mismos estímulos. A medida que avanza el entrenamiento, por efecto del contracondicionamiento, el conflicto se resuelve a favor de la respuesta, ya que el refuerzo no es predecible en una situación de refuerzo incompleto. De esta forma, la respuesta continúa incluso durante la extinción, puesto que se ha condicionado la expectativa de ausencia de recompensa. En cambio, los sujetos que reciben refuerzo constante no desarrollan este tipo de respuesta al no experimentar la frustración asociada a la omisión del refuerzo.

## **Teoría de los factores múltiples**

La teoría de los factores múltiples sostiene que la deserción escolar responde a una combinación de factores individuales, sociales y académicos.

Basándonos en la base de datos con la que se trabajará, algunos de estos factores son el desempeño académico, el nivel educativo y los factores familiares, los cuales pueden aumentar el riesgo de que un alumno abandone la institución educativa.

La deserción no se ve afectada por un único factor; generalmente se debe a la interacción de múltiples elementos y, en ocasiones, es difícil identificar todas las causas. Es fundamental detectar la deserción académica a tiempo para poder brindar apoyo mediante tutorías, asistencia económica y programas de acompañamiento psicológico, los cuales pueden ayudar a prevenir el abandono. Además, es importante identificar qué factores tienen mayor peso en la decisión de desertar.

## **Teoría de los factores económicos y apoyo familiar en la deserción universitaria**

Esta teoría, sustentada en diversos estudios, señala que las dificultades económicas, tanto familiares como individuales, tienen un impacto significativo en los estudiantes, aumentando la probabilidad de abandono universitario.

Los problemas económicos generan una gran presión sobre los estudiantes, quienes en muchos casos deben colaborar con el sustento familiar, lo que puede llevarlos a dejar de lado sus estudios.

Para aliviar esta presión, el acceso a becas y ayudas financieras se identifica como un factor protector, ya que brinda apoyo económico y emocional, permitiendo que los estudiantes continúen su formación y mejoren su rendimiento académico.

#### Bibliografía

Miranda, J., & Vázquez, J. (2023). *Análisis de la deserción estudiantil universitaria desde una perspectiva analítica*. Revista N° 24, Facultad de Economía y Negocios. Recuperado de [https://admisionfen.cl/wp-content/uploads/2024/03/Revista-N%C2%B024_jaime_miranda.pdf](https://admisionfen.cl/wp-content/uploads/2024/03/Revista-N%C2%B024_jaime_miranda.pdf?utm_source=chatgpt.com)

Poveda Velasco, I. M. (2019). *Los factores que influyen sobre la deserción universitaria: Estudio en la UMRPSFXCh* \[Investigación y Negocios, 12(20), 63–80\]. Investigación y Negocios. [https://www.scielo.org.bo/scielo.php?script=sci_arttext&pid=S2521-27372019000200007](https://www.scielo.org.bo/scielo.php?script=sci_arttext&pid=S2521-27372019000200007&utm_source=chatgpt.com)

\[Autor(es)\]. (2021). *Título del artículo*. Revista de Educación (o nombre completo), volumen (número), páginas. Recuperado de <https://www.scielo.sa.cr/scielo.php?script=sci_arttext&pid=S2215-34702021000100019>

\[Autor(es)\]. (2023). *Título del artículo*. Revista (o nombre de la revista), volumen (número), páginas. Recuperado de <http://www.scielo.edu.uy/scielo.php?script=sci_arttext&pid=S1688-93042023000301206#B56>

\[Autor(es)\]. (2014). *Título del artículo*. Revista (o nombre de la revista), volumen (número), páginas. Recuperado de <http://www.scielo.org.co/scielo.php?script=sci_arttext&pid=S2145-94442014000200010>

\[Autor(es)\]. (Año). *Título del artículo*. Revista Revie, volumen (número), páginas. Recuperado de <https://revie.gob.do/index.php/revie/article/view/193/365>

\[Autor(es)\]. (Año). *Título del artículo*. Revista RIDE, volumen (número), páginas. Recuperado de <https://www.ride.org.mx/index.php/RIDE/article/view/1923/5020>

Dzay Chulim, F., & Narváez Trejo, O. M. (2012). *La deserción escolar desde la perspectiva estudiantil*. La Editorial Manda. [https://www.uv.mx/personal/onarvaez/files/2013/02/la-desercion-escolar.pdf](https://www.uv.mx/personal/onarvaez/files/2013/02/la-desercion-escolar.pdf?utm_source=chatgpt.com)

# Bitácora 2

## Datos

#### Características de la tabla:

Esta base de datos contiene registros de 4,424 estudiantes, quienes serán clasificados de distintas maneras, desde su estado civil hasta los cursos que están cursando, entre otros. La base de datos fue publicada en 2021 y presenta diversos factores, incluyendo variables relacionadas con los padres, para analizar si influyen en la vida académica del estudiante. Fue creada por Valentim Realinho, Mónica Vieira Martins, Jorge Machado y Luís Baptista, investigadores del Instituto Politécnico de Portalegre en Portugal, y puede ser descargada desde el enlace [link](https://archive.ics.uci.edu/dataset/697/predict+students+dropout+and+academic+success). Los datos corresponden al segundo semestre, aunque no se especifica el año.

Las variables están organizadas en distintas categorías: variables relacionadas con la trayectoria académica, variables demográficas y variables socioeconómicas. Los tipos de datos incluyen variables continuas, categóricas y enteras.

#### Población de estudio:

Estudiantes matriculados en diferentes carreras de pregrado de una institución de educación superior.

#### Muestra observada:

4,424 estudiantes.

#### Unidad estadística o individuos:

Cada uno de los 4,424 estudiantes de educación superior durante determinados semestres.

#### Identificación de las variables de estudio:

Las variables de estudio incluyen información sobre la trayectoria académica, datos demográficos y factores socioeconómicos de los estudiantes, así como su rendimiento académico al final del primer y segundo semestre. El problema se plantea como una tarea de clasificación en tres categorías: abandono, matriculado y graduado.

## Primeras 5 filas de la tabla de datos:

```{r}
library(dplyr)
library(ggplot2)
datos <- read.csv2("data.csv", sep = ";", header = TRUE, stringsAsFactors = FALSE)
datos <- datos %>%
  select(-GDP) ### El uso de esta variable es irrelevante
head(datos, 5)
```

La tabla se encuentra en formato tabular, esto se puede ver y también se comenta en la página de descarga

## Resumen de 5 números de las variables cuantitativas y analizar el mismo:

```{r}
library(dplyr)
# Se seleciona las variables cuantitaticas
variables_cuantitativas <- select_if(datos, is.numeric)
# Calcular resumen de 5 números para cada variable
#'Vamos a usar sapply para aplicar la funcion fivenum a la base
#'el firenum es una funcion que nos ayuda a calcular el minimo y maximo, los Q1 y Q3, ademas de eso la mediana 
resumen_5_numeros <- sapply(variables_cuantitativas, fivenum)
#para no tener problema trasponemos a resumen_5_numeros
resumen_5_numeros <- t(resumen_5_numeros)
#'Para facilitar la lectura vamos a ponerle nosmbres claros a las columnas
colnames(resumen_5_numeros) <- c("Minimo","Q1","Mediana","Q3","Máximo")
print(resumen_5_numeros)

```

La tabla muestra el resumen de cinco números de las variables cuantitativas de nuestra base de datos. En ella se puede observar que la mayoría de las variables tienen un valor mínimo de 0. La forma en que se evalúan nuestras variables es diferente, ya que cada una tiene rangos distintos para su asignación; por lo tanto, pueden ser continuas o presentar saltos en los valores, como pasar de 33 a 53, entre otros.

## Hacer al menos un gráfico que describa la distribución para cada una de las variables cuantitativas:

```{r}
ggplot(datos, aes(x = factor(Curricular.units.2nd.sem..evaluations.))) +
  geom_bar(fill = "#C26827", color = "#000000") +
  labs(
    title = "Distribución de Evaluaciones - 2do Semestre",
    x = "Cantidad de Evaluaciones",
    y = "Frecuencia"
  ) +
  theme_minimal()
  

```

## Hacer al menos dos gráficos que describan la relación entre las variables:

```{r}
grafico_internacional_genero <- function(datos, genero, internacional, pais) {
  df_plot <- datos %>%
    mutate(
      genero = factor({{genero}}, levels = c(1, 0), labels = c("Hombres", "Mujeres")),
      tipo = factor({{internacional}}, levels = c(0, 1), labels = c("Nacional", "Internacional"))
    ) %>%
    group_by(genero, tipo) %>%
    summarise(Frecuencia = n(), .groups = "drop")
  
  ggplot(df_plot, aes(x = tipo, y = Frecuencia, fill = genero)) +
    geom_col(position = "dodge", width = 0.7) +
    geom_text(aes(label = Frecuencia),
              position = position_dodge(width = 0.7),
              vjust = -0.3, size = 3.5) +
    scale_fill_manual(values = c("#BA6F14", "#FF0000")) +
    labs(
      title = "Distribución de Internacionales y Nacionales por Género",
      x = "Lugar de Procedencia",
      y = "Frecuencia",
      fill = "Género"
    ) +
    theme_minimal(base_size = 12) +
    theme(
      legend.position = "bottom",
      plot.title = element_text(face = "bold"),
      axis.text.x = element_text(angle = 0, hjust = 0.5)
    )
}
grafico_internacional_genero(datos, datos$Gender, datos$International, datos$Nacionality)

gráfico_necesidad_genero <- function(df, genero, needs){
  df_plot <- datos %>%
    mutate(
      genero = factor({{genero}}, levels = c(1, 0), labels = c("Hombres", "Mujeres")),
      necesidades = factor({{needs}}, levels = c(0, 1),
      labels = c("Sin necesidades especiales", "Con necesidades especiales"))
    ) %>%
    group_by(genero, necesidades) %>%
    summarise(Frecuencia = n(), .groups = "drop")
  
  ggplot(df_plot, aes(x = necesidades, y = Frecuencia, fill = genero)) +
    geom_col(position = "dodge", width = 0.7) +
    geom_text(aes(label = Frecuencia),
    position = position_dodge(width = 0.7),
    vjust = -0.3, size = 3.5) +
    scale_fill_manual(values = c("#1250C4", "#8F0FD6")) +
    labs(
      title = "Distribución de Necesidades Educativas Especiales por Género",
      x = "Condición",
      y = "Frecuencia",
      fill = "Género"
    ) +
    theme_minimal(base_size = 12) +
    theme(
      legend.position = "bottom",
      plot.title = element_text(face = "bold"),
      axis.text.x = element_text(angle = 0, hjust = 0.5)
    )
}
gráfico_necesidad_genero(datos, datos$Gender, datos$Educational.special.needs)
```

## Hacer al menos un gráfico que muestre la distribución de las variables categóricas:

```{r}
ggplot(datos, aes(x = factor(Gender, 
                             levels = c(0, 1), 
                             labels = c("Mujer", "Hombre")))) +
  geom_bar(fill = "#6049A6", color = "#42298A") +
  labs(
    title = "Distribución por Género",
    x = "Género",
    y = "Frecuencia"
  ) +
  theme_minimal()
```

## Identificar valores faltantes y posibles outliers:

```{r}
datos_faltantes <- datos %>% 
  filter(if_any(everything(),is.na))
head(datos_faltantes)

datos %>% 
  summarise(
    across(
      where(is.numeric),
      ~sum(
        .<quantile(.,0.25,na.rm=TRUE)-1.5*IQR(.)|
        .>quantile(.,0.75,na.rm=TRUE)+1.5*IQR(.),na.rm = TRUE
        
      )
    )
  )#cantidad de outliners por variable

es_outlier <- function(x) {
  
  if(!is.numeric(x)) return(rep(FALSE,length(x)))
  q1 <- quantile(x,0.25,na.rm = TRUE)
  q3 <- quantile(x,0.75,na.rm = TRUE)
  
  resultado <- x<(q1-1.5*IQR(x,na.rm = TRUE))|
                x>(q3+1.5*IQR(x,na.rm = TRUE))
  return(resultado)
}

outliers <- as.data.frame(sapply(datos,es_outlier))
head(outliers)

```

## Investigar técnicas que permitan subsanar los valores perdidos y outliers:

Manejo de valores faltantes y outliers

Valores faltantes:

Los valores faltantes pueden ser tratados mediante diferentes métodos que modifican los datos de distinta manera. Por eso, a la hora de utilizar estos valores, sus resultados se verán afectados de mayor o menor manera forma dependiendo de la técnica utilizada. Existen técnicas como la eliminación de los datos faltantes, sin embargo, esta práctica puede perjudicar al análisis de los datos, por lo que nos centraremos en los métodos que buscan modificarlos de manera que aporten información. Se pueden utilizar métodos simples como la imputación por la media, mediana o moda, que son métodos fáciles de implementar, sin embargo, estos datos pueden verse distorsionados por la presencia de valores atípicos. Por eso existen métodos más robustos como la imputación por vecinos más cercanos, imputación por regresión, imputación múltiple o por series de tiempo. Estas técnicas conservan de mejor manera la estructura de los datos.

Outliers:

Hay tres opciones posibles a la hora de enfrentar un outlier, tanto univariable como multivariable, estas opciones son eliminarlo, mantenerlo o reemplazarlo. Al igual que en los valores faltantes, se pueden eliminar todos los outliers, pero este método provoca pérdida de información que es normalmente valiosa y aporta a la investigación. También se tiene la opción de utilizar métodos simples como reemplazarlos por la media o moda, aunque el uso de estas técnicas no es recomendado porque pueden generar resultados artificiales y sesgados. Por lo tanto, se recomienda utilizar técnicas más robustas que reduzcan la influencia y no los eliminen por completo.

Ahora veremos algunas formas de enfrentar los outliers dependiendo de que sean univariables o multivariables.

Outliers univariable

Detectar y clasificar: Se realiza una revisión manual para determinar si son errores, casos aleatorios o datos de interés que se deberían analizar por separado. Luego se decide individualmente qué hacer con cada uno.

Winsorización: Se sustituye el dato por el valor del percentil más cercano. Esto conserva la estructura de los datos y limita los efectos sobre las estadísticas principales.

Outliers multivariable

Revisión contextual: Se verifica que las variables que se estén comparando no tengan una relación incoherente o anómala que genere valores extraños o fuera de contexto.

Análisis por separado: Se analizan los casos atípicos como un conjunto separado a los datos comunes para identificar patrones y no alterar los datos principales.

Regresión: Son métodos que consisten en modelar la relación de una variable dependiente con otras independientes, para evaluar la influencia de los outliers sobre las relaciones entre variables.

#### Bibliografía:

Rosas, J. F. M. (2009). *Métodos de imputación para el tratamiento de datos faltantes*. Revista de Métodos Cuantitativos para la Economía y la Empresa. Recuperado de [https://www.redalyc.org/pdf/2331/233117228001.pdf](https://www.redalyc.org/pdf/2331/233117228001.pdf?utm_source=chatgpt.com)

Medina, F., & Galván, M. (2007). *Imputación de datos: Teoría y práctica*. Serie Estudios Estadísticos y Prospectivos, N.º 54. Santiago de Chile: ONU-CEPAL. <https://repositorio.cepal.org/server/api/core/bitstreams/02dd479f-fae2-43c4-b5ec-5419fa7f6190/content>

Rosas, J. F. M., & Álvarez Verdejo, E. (2009). *Métodos de imputación para el tratamiento de datos faltantes: Aplicación mediante R/S-PLUS*. Revista de Métodos Cuantitativos para la Economía y la Empresa, (07), 03-30. [https://www.redalyc.org/pdf/2331/233117228001.pdf](https://www.redalyc.org/pdf/2331/233117228001.pdf?utm_source=chatgpt.com)

Cousineau, D. (2010). *Outliers detection and treatment: A review*. International Journal of Psychological Research, 3(1), 58-67. [https://www.redalyc.org/pdf/2990/299023509004.pdf](https://www.redalyc.org/pdf/2990/299023509004.pdf?utm_source=chatgpt.com)

Leys, C., Delacre, M., Mora, Y. L., Lakens, D., & Ley, C. (2019). How to classify, detect, and manage univariate and multivariate outliers, with emphasis on pre-registration. *International Review of Social Psychology, 32*(1). <https://doi.org/10.5334/irsp.289>

# Bitácora 3

Este apartado es para los tipos de variables

```{r}
datos_num <- datos %>%
  select(
    Previous.qualification..grade.,
    Application.order,
    Admission.grade,
    Age.at.enrollment,
    Curricular.units.1st.sem..credited.,
    Curricular.units.1st.sem..enrolled.,
    Curricular.units.1st.sem..approved.,
    Curricular.units.1st.sem..evaluations.,
    Curricular.units.1st.sem..grade.,
    Curricular.units.1st.sem..without.evaluations.,
    Curricular.units.2nd.sem..credited.,
    Curricular.units.2nd.sem..enrolled.,
    Curricular.units.2nd.sem..evaluations.,
    Curricular.units.2nd.sem..approved.,
    Curricular.units.2nd.sem..grade.,
    Curricular.units.2nd.sem..without.evaluations.,
    Unemployment.rate,
    Inflation.rate
  )

tabla_num <- data.frame(
  Variables_Numericas = names(datos_num)
)

tabla_num

datos_cat <- datos %>%
  select(
    Marital.status,
    Application.mode,
    Course,
    Daytime.evening.attendance.,
    Previous.qualification,
    Nacionality,
    Mother.s.qualification,
    Father.s.qualification,
    Mother.s.occupation,
    Father.s.occupation,
    Displaced,
    Educational.special.needs,
    Debtor,
    Tuition.fees.up.to.date,
    Gender,
    Scholarship.holder,
    Age.at.enrollment,
    International,
    Target
  )

tabla_cat <- data.frame(
  Variables_Categoricas = names(datos_cat)
)

tabla_cat
```

```{r}
# 4.1 Distribución de la variable objetivo
datos %>%
  ggplot(aes(x = Target)) +
  geom_bar(aes(y = after_stat(count/sum(count)), fill = Target)) +
  geom_text(
    aes(
      y = after_stat(count/sum(count)),
      label = paste0(round(after_stat(count/sum(count))*100, 1), "%")
    ),
    stat = "count",
    vjust = -0.5,
    size = 4
  ) +
  scale_fill_manual(values = c("steelblue", "firebrick", "darkgreen")) +
  labs(title = "Distribución de Deserción Escolar",
       x = "Estado del Estudiante",
       y = "Proporción")

```

```{r}
datos %>%
  mutate(
    Target = factor(Target,
                    levels = c("Graduate", "Enrolled", "Dropout"),
                    labels = c("No Desertor", "No Desertor", "Desertor"))
  ) %>%
  # Agrupar para proporciones
  group_by(Gender, Target) %>%
  summarise(n = n(), .groups = "drop") %>%
  group_by(Gender) %>%
  mutate(prop = n / sum(n)) %>%
  
  ggplot(aes(x = factor(Gender), y = prop, fill = Target)) +
  geom_bar(stat = "identity", position = "stack", alpha = 0.9) +
  geom_text(
    aes(label = paste0(round(prop * 100, 1), "%")),
    position = position_stack(vjust = 0.5),
    color = "white",
    fontface = "bold",
    size = 4
  ) +
  
  scale_fill_manual(values = c("steelblue", "firebrick")) +
  
  scale_y_continuous(labels = scales::percent) +
  
  labs(
    title = "Distribución de Deserción por Género",
    x = "Género (1 = Mujer, 0 = Hombre)",
    y = "Proporción",
    fill = "Estado"
  ) +
  theme_minimal(base_size = 13) +
  theme(
    plot.title = element_text(hjust = 0.5, face = "bold", size = 16),
    legend.position = "top"
  )
```


